ACORDAO-COMPLETO-2350438

ACÓRDÃO 2777/2019 ATA 12/2019 - SEGUNDA CÂMARA

VISTOS, relatados e discutidos estes Embargos de Declaração opostos pelo Município de Osasco - SP, contra o 937/2019 - TCU - 2ª Câmara;
ACORDAM os Ministros do Tribunal de Contas da União, reunidos em Sessão da Segunda Câmara, diante das razões expostas pelo Relator, com fulcro nos arts. 32, inciso II, e 34 da Lei 8.443/1992; c/c os arts. 277, inciso III, e 287 do Regimento Interno/TCU, em:
9.1. conhecer dos Embargos de Declaração opostos pelo Município de Osasco-SP, para, no mérito, não conceder a eles provimento;
9.2. dar conhecimento da presente deliberação ao interessado.

Embargos de Declaração opostos pelo Município de Osasco  SP, contra o 937/2019  TCU  2ª Câmara.

Segunda Câmara

Entidades e Órgãos do Governo do Estado de São Paulo.

3. Interessados/Responsáveis/Recorrentes:
3.1. Responsáveis: José Miguel Spina (CPF XXX.484.728-XX), João de Souza Filho (CPF XXX.328.008-XX); Prefeitura Municipal de Osasco - SP (CNPJ 46.523.171/0001-04) e Wanderley José Toniolo (CPF XXX.956.058-XX).
3.2. Recorrente: Prefeitura Municipal de Osasco - SP (CNPJ 46.523.171/0001-04).

13.1. Ministros presentes: Ana Arraes (Presidente), Augusto Nardes, Aroldo Cedraz (Relator) e Raimundo Carreiro.
13.2. Ministro-Substituto presente: André Luís de Carvalho.

ACORDAO-COMPLETO-2444310

Acórdão 7339/2021 - Segunda Câmara

AROLDO CEDRAZ

Ministro Aroldo Cedraz.

Por meio do Acórdão 937-TCU (Peça 131) , a Segunda Câmara julgou irregulares as contas do Município de Osasco, e condenou-o ao pagamento pelos valores apurados nos autos, a serem atualizados monetariamente e acrescidos de juros de mora, com a fixação do prazo de 15 (quinze dias) , a contar da notificação, para comprovar, perante o Tribunal (art. 214, inciso III, alínea a, do Regimento Interno) , o recolhimento da dívida aos cofres do Fundo Municipal de Saúde.
2.	Irresignado, o responsável pelo município opõe Embargos de Declaração, arguindo que a decisão embargada teria sido omissa quanto à aplicação de atualização monetária e juros, isto porque o os fatos ocorreram antes da entrada em vigor do Código Civil de 2002.
3.	Alega que, quando do repasse, estava vigente a Lei 3.071/1916 que determinava a aplicação de juros de 6% ao ano, o que equivale a 0,5 % ao mês, conforme jurisprudência e excertos de normas que reproduz. Afirma que não há referências na deliberação a respeito da taxa de juros aplicada, razão pela qual devem ser acolhidos os presentes Embargos de Declaração com o fito de que sejam fixados os juros em 0,5 % ao mês, nos termos do art. 1.062, do mencionado normativo.
4.	Assegura que não foi levada em consideração a prescrição da condenação em débito, haja vista que os fatos teriam ocorrido em 1998, 1999 e 2000, sendo que, nos termos do art. 1 º do Decreto 20.910/32, as dívidas passivas dos Municípios, seja qual for a sua natureza, prescrevem em cinco anos.
5.	Por fim, requer que sejam acolhidos os presentes Embargos de Declaração, para sanar as omissões apontadas.
	É o Relatório.

8.1. Adriano Pedro Alves (271332/OAB-SP) e outros, representando Prefeitura Municipal de Osasco - SP.
8.2. Kleber Amancio Costa (20.012/OAB-SP) e outros, representando José Miguel Spina.

Procurador Marinus Eduardo De Vries Marsico.

EMBARGOS DE DECLARAÇÃO CONTRA ACÓRDÃO ADOTADO EM TOMADA DE CONTAS ESPECIAL. FUNDO NACIONAL DE SAÚDE (FNS). DESVIO DE FINALIDADE NA APLICAÇÃO DOS RECURSOS TRANSFERIDOS "FUNDO A FUNDO". PAGAMENTO DE DESPESAS DE EXERCÍCIOS ANTERIORES COM RECURSOS DO SUS. CITAÇÃO. CONTAS DOS GESTORES ILIQUIDÁVEIS. REJEIÇÃO DAS ALEGAÇÕES DE DEFESA DO MUNICÍPIO. FIXAÇÃO DE NOVO PRAZO PARA O RECOLHIMENTO. NÃO RECOLHIMENTO DA DÍVIDA IMPOSTA AO MUNICÍPIO NO NOVO E IMPRORROGÁVEL PRAZO FIXADO PELO TCU. IRREGULARIDADE DAS CONTAS. PRESCRIÇÃO DA PRETENSÃO PUNITIVA. DÉBITO A SER RECOLHIDO AO FUNDO MUNICIPAL DE SAÚDE. CIÊNCIA. CONHECIMENTO DOS EMBARGOS. NÃO PROVIMENTO. COMUNICAÇÕES.

TOMADA DE CONTAS ESPECIAL (TCE)

Secretaria de Controle Externo de Tomada de Contas Especial (SecexTCE).

Preliminarmente, entendo que os Embargos de Declaração devem ser conhecidos, porquanto atendidos os requisitos gerais dos recursos (art. 34, § 1º, da Lei 8.443/1992) , observando-se a tempestividade, a legitimidade do embargante, o interesse em recorrer e a adequação do documento, além de objetivar corrigir alegada omissão do Acórdão recorrido, enquadrando-se nas hipóteses do caput do artigo mencionado.
2.	O Município de Osasco-SP teve suas contas julgadas irregulares, com imputação do débito apurado nos autos, em decorrência de desvio de finalidade na aplicação dos recursos transferidos "fundo a fundo", do Fundo Nacional de Saúde ao aludido Município. 
3.	Em breve síntese, as omissões suscitadas pelo responsável no acórdão combatido seriam em relação à aplicação de atualização monetária e juros, em razão de os fatos terem ocorrido em data anterior à entrada em vigor do Código Civil de 2002 e ao percentual desses juros e, também, em relação à possível ocorrência da prescrição da condenação em débito, haja vista que os fatos teriam ocorrido em 1998, 1999 e 2000, sendo que, nos termos do art. 1 º do Decreto 20.910/32, as dívidas passivas dos Municípios, sejam quais forem a sua natureza, prescrevem em cinco anos.
4.	Ocorre que as questões em referência foram adequadamente tratadas durante todo o transcurso do processo, conforme a seguir aduzido.
5.	No primeiro julgamento, por meio do subitem 9.1 do Acórdão 3308/2016-TCU-Segunda Câmara, retificado pelo Acórdão 9010/2016-TCU-Segunda Câmara, foram rejeitadas as alegações de defesa apresentadas pelo Município de Osasco-SP, fixando novo e improrrogável prazo de 15 (quinze) dias, a contar da notificação, para que comprovasse, perante esse Tribunal (art. 214, inciso III, alínea "a" do Regimento Interno do Tribunal) , o recolhimento aos cofres do Fundo Municipal de Saúde (FMS) , das importâncias discriminadas, atualizadas monetariamente, a contar das respectivas datas, nos termos da legislação em vigor que, no caso dos processos que tramitam no âmbito deste Tribunal, são as seguintes: art. 28, c/c os arts. 24 e 23, III, b, da Lei 8.443/92, c/c os arts. 1º, 2º e 3º da Lei 6.822/80 (de acordo com a Decisão 1.122/2000 TCU-Plenário e o Acórdão 1603/2011-TCU-Plenário com alterações do Acórdão 1247/2012-TCU-Plenário) , sendo que os coeficientes utilizados, se considerada a data do primeiro débito, são os seguintes: de 21/1/1998 a 26/10/2000, Unidade Fiscal de Referência - UFIR (art. 54 da Lei 383/1991) ; de 27/10/2000 a 31/7/2011, Índice de Preços ao Consumidor Amplo - IPCA (Decisão 1.122/2000 TCU - Plenário) ; de 1/8/2011 a 11/4/2019, Sistema Especial de Liquidação e de Custódia - SELIC e atualização monetária calculada nos termos do Acórdão 1.603 - TCU - Plenário, com nova redação dada pelo Acórdão 1247/2012-TCU-Plenário.
6.	Na mesma deliberação, este Tribunal determinou que, no caso de impossibilidade do recolhimento das quantias discutidas no processo no prazo estipulado, o Município adotasse providências cabíveis para a inclusão do crédito correspondente na lei orçamentária anual referente ao próximo exercício, informando ao TCU as providências adotadas no prazo de 30 (trinta) dias, e comunicou ainda ao Município que a liquidação tempestiva do débito, atualizado monetariamente, sanaria o processo e permitiria que as respectivas contas fossem julgadas regulares com ressalva, dando-lhe quitação, ao passo que a ausência dessa liquidação tempestiva levaria ao julgamento pela irregularidade das contas, com imputação de débito a ser atualizado monetariamente, acrescido de juros moratórios, entre outras deliberações.
7.	Regularmente notificado acerca das determinações exaradas (Peças 93 a 97 e 103 a 106) , e decorrido o prazo fixado, o Município de Osasco apresentou, em 16/11/2016, petição (Peça 109) requerendo o parcelamento da dívida em 36 (trinta e seis) vezes, e que este TCU procedesse à atualização do débito, informando-lhe os valores corrigidos para fins de devolução. 
8.	A par disto, o peticionário informou que os créditos necessários para o recolhimento dos valores ao Fundo Municipal de Saúde, como determinado pelo Tribunal, seriam incluídos na Lei Orçamentária Anual/2017. Esclareceu que, como o referido texto orçamentário estaria em processo de aprovação, seria incluída a dotação necessária por meio de solicitação de alteração do Projeto de Lei, quando, então, seria obtido o código orçamentário específico. 
9.	Visando a atender à solicitação do Município (item 14) , a instrução (Peça 111) opinou pela expedição de ofício ao requerente, informando, em relação ao parcelamento requerido, que o item 9.4 do Acórdão 3308/2016-TCU-Segunda Câmara já o teria concedido, sendo desnecessária nova autorização, encaminhou ao Município o demonstrativo de débito atualizado (Peça 110) e informou acerca da possibilidade de emitir tal documento por meio do Portal do TCU.
10.	O Município não apresentou os comprovantes de recolhimento dos valores ao FMS e, mais uma vez, foi notificado, sendo que expôs esclarecimentos à Peça 118, informando, em síntese, que recolheu o valor de R$ 3.284.544,90, relativo à primeira parcela, em 29/6/2017, como atestariam os respectivos comprovantes (Peça 118, p. 3-6) , e que o pagamento da segunda parcela ocorreria em 27/7/2017.
11.	Ao examinar os documentos apresentados, constante da instrução à Peça 119, observou-ae que o montante foi transferido, em 29/6/2017, por meio de duas TEDs, nos valores de R$ 1.139.908,41 e R$ 2.144.636,49. Todavia, diferentemente do determinado no item 9.1, do Acórdão 3308/2016-TCU-Segunda Câmara, constatou-se a transferência de valores de conta do Fundo Municipal de Saúde para conta de titularidade do Município, quando o correto seria o procedimento inverso.
12.	Vislumbrando a possibilidade de erro, a unidade técnica determinou a realização da formalidade de Peça 120, solicitando esclarecimentos quanto ao procedimento. Ademais, como o Município de Osasco-SP havia comunicado que procederia ao recolhimento das demais parcelas, foi solicitada, também, a apresentação dos demais comprovantes. 
13.	Essas informações foram transcritas no Voto condutor do Acórdão embargado que esclareceu que, embora regularmente notificado do conteúdo do Acórdão 3308/2016-TCU-Segunda Câmara, retificado pelo Acórdão 9010/2016-TCU-Segunda Câmara, o Município de Osasco-SP não apresentou os comprovantes de recolhimento da dívida e, mesmo tendo sido oferecidos ao ente federativo todos os esclarecimentos e as oportunidades solicitadas e realizadas diligências com a finalidade de coligir aos autos, estes documentos resultaram infrutíferos. 
14.	Os comprovantes apresentados no valor total R$ 3.284.544,90 não atendem ao que foi determinado por esta Corte de Contas, pois que se trata de transferência de valores da conta do Fundo Municipal de Saúde para conta do município, quando o Acórdão determinava exatamente o contrário. Além disso, o exame dos comprovantes (Peça 118, p. 3-6) revelou ainda que a finalidade descrita no campo específico seria "00004 - Pagamento de Salários", caso confirmada, pode caracterizar novo desvio de finalidade.
15.	Dessa forma, ante essas informações e da não comprovação do recolhimento da dívida imposta ao Município de Osasco-SP no novo e improrrogável prazo fixado pelo TCU por meio do Acórdão 3308/2016-TCU-Segunda Câmara, houve o julgamento pela irregularidade de suas contas, procedendo-se à sua condenação em débito, pelos valores apurados nos autos a serem atualizados monetariamente e, agora acrescidos de juros de mora, nos termos do art. 16 do DL 2.323/1987, art. 54 da Lei 8.383/1991, das Decisões 484/1994 e 1.122/2000, ambas do Plenário.
16.	Inicialmente, registro que este Tribunal pacificou o entendimento de que a prescrição quinquenal tratada no Decreto 20.910/1932 aplica-se somente a dívidas passivas, de natureza diversa do débito imputado pelo TCU, que tem natureza de dívida ativa.
17.	Por outro lado, em sede de incidente de uniformização de jurisprudência relativo ao tema (TC Processo 005.378/2000-2) , o Plenário desta Corte de Contas, por meio do Acórdão 2709/2008, firmou o entendimento de que as ações de ressarcimento movidas pelo Estado contra agentes causadores de danos ao Erário são imprescritíveis. No mesmo sentido foi a deliberação exarada pelo Supremo Tribunal Federal no bojo do Mandado de Segurança 26.210-9/DF, DOU de 10/10/2008. Portanto, fica claro que não ocorreu a prescrição alegada pelo embargante.
18.	Por fim, cabe lembrar que este Tribunal reconheceu a ocorrência da prescrição da pretensão punitiva, na linha do deliberado no Acórdão 1441/2016-TCU-Plenário, e não aplicou a multa prevista no art. 57 da Lei 8.443/1992, uma vez que as irregularidades, os débitos, correram no período de 12/1/1998 e 31/3/2000, sendo que a citação dos responsáveis foi autorizada em 3/3/2011 (Peça 10) , transcorrendo, assim, prazo superior a 10 (dez) anos. 
19.	Com essas considerações e uma vez evidenciado que os argumentos apresentados pelo embargante não sustentam omissão, contradição ou obscuridade a ser sanada, nota-se apenas a intenção de rediscussão do mérito da matéria já decidida neste processo, o que é incabível na via estreita dos Embargos de Declaração.
	Isso posto, são improcedentes estes embargos, razão pela qual VOTO no sentido de que o Tribunal adote a deliberação que ora submeto ao Colegiado.
TCU, Sala das Sessões Ministro Luciano Brandão Alves de Souza, em 23 de abril de 2019.
AROLDO CEDRAZ
Relator